【裁判字號】    90,上易,1415
【裁判日期】    900629
【裁判案由】    違反醫師法
【裁判全文】
臺灣高等法院高雄分院刑事判決                    九十年度上易字第一四一五號
    上  訴  人
    即  被  告  甲○○
    選任辯護人 萬維堯
右上訴人即被告因違反醫師法案件，不服臺灣高雄地方法院八十九年度易字第四九九
八號，中華民國九十年六月二十九日第一審判決（起訴案號：臺灣高雄地方法院檢察
署八十八年度偵字第三四０九九號）提起上訴，本院判決如左：
    主  文
原判決撤銷。
甲○○無罪。
    理  由
一、公訴意旨略以：被告甲○○明知未取得合法醫師資格，不得執行醫療業務，竟於
    民國八十八年四月二十三日起至同年六月十日止，在高雄市○○區○○路二五五
    號住處，在替病患即告發人乙○○治療身體上酸痛之疾病時，對其施以先用紗布
    將皮膚表層刮破（傷害部分未據告訴），並有流出體液之現象後，再進行拔罐之
    行為，擅自執行此侵入性處理之醫療業務，嗣乙○○經其施以上開醫療行為後，
    所造成身上多處疤痕無法褪去，始於同年十二月八日向高雄市衛生局檢舉而查悉
    上情，因認被告甲○○涉有醫師法第二十八條第一項之罪。
二、公訴人認被告甲○○涉有醫師法第二十八條第一項之罪，係以告發人乙○○之指
    述、高雄市立大同醫院診斷證明書、相關照片、高雄市立中醫醫院八十九年五月
    十日八九高市中醫醫字第０七八七號函、行政院衛生署八十九年十月四日衛署醫
    字第０八九０００七八五五號函等為其論據。
三、訊據被告甲○○固坦承有於上揭時地對告發人乙○○施以刮痧、拔罐等行為，惟
    堅決否認有何執行醫療業務之行為，辯稱：伊僅是進行民俗療法對乙○○刮痧及
    拔罐，僅有流出汗液，沒有流出體液也沒有刮破皮，不是侵入性處理，胡女身上
    留下的色素沈著可能是因個人體質而引起等語。
四、按犯罪事實應依證據認定之，無證據不得推定其犯罪事實；次按不能證明被告犯
    罪者，應諭知無罪之判決，刑事訴訟法第一百五十四條、第三百零一條第一項分
    別定有明文。又認定不利於被告之事實，須依積極證據，苟積極證據不足為不利
    於被告事實之認定時，即應為有利於被告之認定，更不必有何有利之證據（最高
    法院三十年上字第八一六號判例參照）。
五、經查，
    (一)被告甲○○於右揭時地，因告發人乙○○身體上酸痛，以先用紗布將皮膚表
        層刮破，並有流出體液之現象後，再進行拔罐之方式治療等情，業據告發人
        乙○○指述綦詳，且被告於偵查中自承：「（你用紗布後在拔罐是流出體液
        還是流出血？）只有流出體液。」、「（用紗布刮流出體液，你不擔心嗎？
        ）告訴人有認同。」等語（偵卷第五九頁）。足見被告於偵查中並不否認確
        有為告發人乙○○刮痧至有流出體液之情形，嗣後被告雖於本院審理時改稱
        ：「我有說是有流汗，但是沒有流出體液。」等語（本院九十年八月二十日
        筆錄），然汗液之排泄乃身體正常之代謝現象，此種情形有何需乙○○認同
        之必要，顯見被告改稱係流出汗液一詞，委無足採；又被告甲○○於八十九
        年六月八日經檢察官命當庭對乙○○施以刮痧、拔罐之治療（偵卷四十二頁
        ），且經告發人乙○○陳稱治療行為確實如此，於被告施行刮痧、拔罐行為
        後，乙○○之手臂確有一圓形之紅腫部位，有卷附照片一幀可稽，其後告發
        人上開經刮痧、拔罐部位並有卵圓形皮膚破損痕跡，亦有卷附照片七幀可考
        ；另外，經原審委請高雄醫學大學附設中和紀念醫院對於吳愫華皮膚進行鑑
        定，吳愫華之上背部、臀部及四肢伸側，存在有多處一至二公分大小卵圓形
        棕色斑，色素斑中央則有些許白色小斑點可見，有該院九十年三月十五日（
        九十）高醫附秘字第０五五六號函可稽，且核與前揭高雄市立大同醫院診斷
        證明書診斷情形一致。足認被告於進行刮痧、拔罐時，確有先刮磨表皮、俟
        流出體液後再行拔罐之行為，並因而造成告發人皮膚多處色素沈積傷痕。
    (二)惟按醫師法所稱之醫療行為，係指以治療、矯正或預防人體疾病、傷害、殘
        缺為目的，所為之診察、診斷及治療，或基於診察、診斷結果，以治療為目
        的，所為的處方、用藥、施術或處置等行為的全部或一部，均屬之；舉凡：
        (1)未涉及接骨或內服藥品，而以傳統之推拿手法，或使用民間習用之外敷膏
        藥、外敷生草藥與藥洗，對運動跌打損傷所為之處置行為；(2)未使用儀器、
        未交付或使用藥品，或未有侵入性，而以傳統習用方式，對人體疾病所為之
        處置行為，如藉按摩、指壓、刮痧、腳底按摩、收驚、神符、香灰、拔罐、
        氣功與內功之功術等方式，對人體疾病所為之處置行為等，均非列入醫療管
        理之行為，即非執行醫療業務之行為，此業經行政院衛生署八十二年十一月
        十九日衛署醫字第八二０七五七五六號公告在案，並有行政院衛生署八十九
        二月十六日衛署醫字第八九００五一五二號函附表可按。
    (三)依前揭說明，醫療行為與不列入醫療行為之傳統民俗療法間之區別，在於是
        否為傳統習用方式而未有侵入性處理，所謂侵入性處理，依主管機關所例示
        之扎針、放血、投藥、使用儀器侵入體內、接骨等情形觀之，顯係指診察、
        治療之手段即以進入人體內為必要者。以刮痧、拔罐等傳統民俗療法，並未
        何侵入性處理，至於刮痧、拔罐造成皮膚表層紅腫、瘀血，乃治療之結果，
        非治療之手段。被告固有刮痧、拔罐吸取體液致告發人身體多處色素沈積之
        行為，然依其偵查中當庭操作、並經告發人認同之刮痧、拔罐方式以觀，核
        實與一般傳統習用方式並無不同，縱有刮磨至流出體液，進而使皮膚損傷潰
        破造成色素沈積之情形，因並未如前所述之侵入人體內部，自不構成所謂侵
        入性處理。本件雖經檢察官函詢行政院衛生署覆稱：「本案以紗布將皮膚表
        層刮破後（已有流出體液之現象），再進行拔罐之行為，已涉及侵入性處理
        行為，應受醫師法第二十八條之約束。」云云（偵卷第五五頁），顯已過度
        擴張解釋侵入性處理之範疇，並非可採。
六、綜上所述，被告雖有刮痧至流出體液後拔罐等行為，然僅係民俗療法之一種，並
    不該當於醫師法所稱之醫療行為，核與醫師法第二十八條之構成要件不符，此外
    又查無其他任何積極證據，足認被告有公訴人所指之醫療行為，既不能證明被告
    犯罪，揆諸前揭說明，自應諭知被告無罪之判決。原審未予詳查，遽為被告有罪
    之判決，容有未洽，被告上訴意旨否認犯罪，指摘原審判決不當，為有理由，自
    應由本院撤銷原判決，改諭知被告無罪之判決。
據上論斷，應依刑事訴訟法第三百六十九條第一項前段、第三百六十四條、第三百零
一條第一項，判決如主文。
本案經檢察官林應華到庭執行職務。
中      華      民      國    九十      年      十      月     十八     日
                              臺灣高等法院高雄分院刑事第一庭
                                  審判長法  官
                                        法  官
                                        法  官
不得上訴


司法院資訊處製作；財團法人民間司法改革基金會備份。
